臺灣高等法院高雄分院刑事判決　　　　　　　　　九十三年度上易字第二四七號
　　上　訴　人
　　即　被　告　丙○○
　　上　訴　人
　　即　被　告　丁○○
　　右二人共同
　　選任辯護人　衛佐邦律師
　　上　訴　人
　　即　被　告　甲○○
　　選任辯護人　莊美玲律師
　　　　　　　　陳建誌律師
　　上　訴　人
　　即　被　告　乙○○
右上訴人等因竊佔等案件，不服臺灣屏東地方法院九十二年度易字第四七五號中華民
國九十三年四月二十九日第一審判決（起訴案號：臺灣屏東地方法院檢察署九十一年
度偵字第六七九Ｏ號），提起上訴，本院判決如左：
    主  文
上訴駁回。
    事  實
一、丁○○、丙○○、甲○○明知欲使用國有土地應向該土地之主管機關以書面提出
    申請，取得使用許可後，方得使用，竟共同基於意圖為自己不法利益之犯意聯絡
    ，於民國八十八年七月間取得經濟部水利處第七河川局（後改制為水利署第七河
    川局，以下簡稱第七河川局）管理之屏東縣里港鄉○○○○○段河川行水區地籍
    圖影本後，依圖尋得附圖所示之該行水區一、二、三、四區土地（一區面積為一
    三八一八八平方公尺、二區面積為一○一九五平方公尺、三區面積為二○一二五
    平方公尺、四區面積為七八○八平方公尺），在該地建築工寮一間及開墾整地耕
    種芒果，其三人並於八十八年十月間招募許明勤以資金入股（該地後於八十九年
    七月一日由陸軍步兵學校取得許可使用權），嗣九十年九月間因資金糾紛，許明
    勤之兄許志明乃找乙○○接手管理，乙○○明知前開土地係屬丁○○、丙○○、
    甲○○三人竊佔之河川公地，竟仍基於收受贓物之犯意接手佔用，繼續在前開土
    地種植芒果、紅龍果及鳳梨等作物。
二、案經臺灣屏東地方法院檢察署檢察官指揮法務部調查局屏東縣調查站蒐證及臺灣
    屏東地方法院檢察署檢察官自動檢舉簽分偵辦。
    理  由
一、訊據上訴人即被告丙○○、丁○○、甲○○等三人矢口否認有何竊佔犯行，被告
    丙○○辯稱：我不懂法定程序，本案土地是經河川局局長口頭同意我們使用，河
    川局要我們帶圖找一塊就可種植，我並無竊佔之故意云云。被告丁○○辯稱：地
    籍圖不是每個人都可以拿得到，是因為河川局允許我們才拿得到，顯示我們有該
    地籍圖即有合法使用權云云。被告甲○○辯稱：我沒有竊佔的意圖，我們也是依
    法去申請，但按照程序走的時候不知道為何河川局會先租給軍方，我們已經種植
    了，河川局才跟我們說已經租給軍方，他們在我們要去開墾之前應該要告訴我們
    這件事情云云。上訴人即被告乙○○亦否認有何收受贓物犯行，辯稱：我們要繳
    納租金，是河川局不肯收我們的租金，我們要申請時他們說軍方已經申請，不讓
    我們承租，我們已經花這麼多錢了，並無收受贓物之認識云云。惟查：
  (一)被告丙○○、丁○○、甲○○等三人，對於其等自八十八年七月起，在第七河川
    局管理之屏東縣里港鄉○○○○○段河川行水區內，如附圖所示之該行水區一、
    二、三、四區土地（一區面積為一三八一八八平方公尺、二區面積為一○一九五
    平方公尺、三區面積為二○一二五平方公尺、四區面積為七八○八平方公尺），
    在該地建築工寮一間及開墾整地耕種芒果作物等情，業於偵查、原審及本院審理
    時直承不諱，其占用情形並經台灣屏東地方法院檢察署檢察官於九十一年十月九
    日勘驗屬實，有勘驗筆錄二份及會勘照片二十一幀可佐。
  (二)被告丁○○、丙○○、甲○○既自承有至第七河川局取得本案土地之地籍圖原本
    ，並據以佔用本案土地，其等顯係明知本案土地非其等所有，而為國家所有，現
    由第七河川局管理之物。
  (三)按公有荒地適合耕地使用者，除政府保留使用者外，由該管直轄市或縣（市）地
    政機關會同主管農林機關劃定墾區，規定墾地單位，定期招墾，土地法第一百二
    十六條定有明文。查第七河川局自八十八年二月間接管本案河川公地後，未曾依
    前述法條辦理招墾，有該局九十二年度十二月二日水七管字第○九二五○一二一
    九○○號函附卷可佐（見原審卷第一七二頁），並經證人即第七河川局員工許慶
    福結證屬實（見原審卷第二一五至二一六頁）；而被告丁○○、丙○○、甲○○
    並未依法（同法第一百三十一條之規定參考）取得承墾證書乙節，亦不爭執。是
    其等認依同法一百三十三條第一項「承墾人自墾竣之日起，無償取得所領墾地之
    耕作權」之規定，取得本案土地之「墾耕權」云云，尚非有據。縱如其等所述已
    得該局局長陳世榮之口頭准許其等墾荒，仍屬未踐行法定之程序，客觀上亦難取
    得上開權利。
  (四)於本件國有河川公地種植使用行為，人民應依當時之水利法及台灣省河川管理規
    則（九十一年五月二十九日已廢止）第三十一條、第四十條、第四十三條及四十
    八條等規定以下之規定，即應踐行向當地河川局提出申請、定期勘查作成紀錄、
    確認為未曾墾耕之荒地則函申請人限期整地完妥、申請人函報複勘、簽請核發許
    可、徵收使用費等繁複之程序，始得申請使用，業經第七河川局九十二年十一月
    十日水七管字第Ｚ○○○○○○○○○Ｏ號函示甚明（見原審卷第一Ｏ五頁）。
    ，被告丁○○、丙○○、甲○○於本案土地之使用，並未依上開規定向第七河川
    局申請承租獲准，亦未繳費，為被告所不爭（見本院卷第一一九頁），並據證人
    即第七河川局員工許慶福、翁富章於原審結證明確屬實（見原審卷第二一三至二
    一五、二六Ｏ至二六一頁）。是其等未依法取得承租使用權，亦堪認定。
  (五)亟待究明者，為被告丁○○、丙○○、甲○○等三人有無竊佔之故意乙節，其等
    雖辯稱：當時已取得局長陳世榮之口頭同意，局長並囑尤松山將地籍圖交予伊等
    至外面影印後，將影本帶回自行找地墾荒，伊等認已取得同意使用，才去墾荒等
    語，惟查：
  １不動產由於價值較高，為定分止爭，其租賃使用一般皆需書面，此為公眾週知之
    經驗事實，尤以本件系爭河川公地，面積達十七萬六千三百十六平方公尺，益有
    其必要，而被告丁○○、丙○○、甲○○均非初出社會、年輕識淺之人，其既知
    使用國有土地前應至第七河川局取得地籍圖，並按圖測得本案土地之面積、位置
    ，其焉有不知向政府機關租用土地，應依法定程序辦理申請，並繳納相關費用之
    理？
  ２證人陳世榮於原審到庭雖否認上情，並證稱：「（八十八年七月上旬你在辦公室
    有無交代尤松山科長把系爭的八張圖交給被告丙○○和丁○○？）無」等語（見
    原審卷第二Ｏ七頁），惟由證人尤松山於偵查中結稱「當時他們來局長辦公室，
    局長要我拿圖給他們看」等語及原審審理中之結稱「我（偵查中）當時是說局長
    決定的沒錯」（見偵卷第三三頁、原審卷第二六五頁）之內容，及被告三人現確
    持有系爭土地之八張地籍圖，暨參諸證人陳世榮係利害關係人等情觀之，堪認被
    告等三人確持有證人尤松山交付影印之本案土地之地籍圖影本無訛，惟縱自第七
    河川局取得系爭土地之地籍圖，至多亦僅取得日後得申請土地使用之文件而已，
    並不得以此即認已有合法使用之權限，被告等認取得地籍圖即取得上開土地之使
    用權云云，容係不知法律所生之誤認，並不足採。
  ３被告丁○○、丙○○另辯稱：於八十九年七月間，因該地籍圖影本遺失，三人（
    丁○○、丙○○、甲○○）再度至河川局索取地籍圖時，證人尤松山方告知種植
    之土地，業已由陸軍步校取得使用權，我們不可以申請使用云云。更足證其明知
    單純取得河川地籍圖影本並非即有合法使用權，仍應提出書面申請，方可使用本
    案土地，否則被告三人何需自認取得合法使用權後之翌年，再至第七河川局要求
    再次交付地籍圖影本。
  ４再被告丁○○自承：第二次去拿圖時，尤松山才標示出射擊區不能申請，但當時
    我們已開墾完畢；及被告甲○○自陳：我們開墾後找民間測量隊，提出申請時才
    知道軍方已承租，無法申請同意等語，顯見被告丁○○、丙○○、甲○○均明知
    於河川公地上墾植，應申請該管機關同意，然於知悉無法取得使用許可後，因不
    甘業已投入大量資金之損失，遂仍基於獲得不法利益之意圖，持續竊佔本案土地
    ，種植作物以獲利，迄九十年九月間另一被告乙○○接手種植為止。
  ５至證人丁崑靖雖於原審審理時結稱：他們說要承租等語（見原審卷第二二Ｏ頁）
    惟尚無法以此推認被告確實已取得本案土地合法使用權，附此敘明。
  (六)被告乙○○於調查局訊問中已自承：我知道在河川公地上種植需經許可... 然河
    川局表示種高莖作物不可能獲許可，故仍繼續竊佔（見調查局九十一年八月十四
    日筆錄）；於偵查中更直承：我有要去承租，第七河川局說那裡地目複雜，要我
    自己去找原承租人.... 如河川局肯放租，我們會去承租（見九十一年度他字第
    八十二號偵卷第一一Ｏ至一一一背面）等語，顯見被告乙○○明知其前手耕作人
    即被告丁○○、丙○○、甲○○等人並未取得河川公地之使用許可，仍無償收受
    佔有，並種植芒果、紅龍果、鳳梨等作物，亦堪認定，其嗣後否認有贓物之認識
    ，核係卸責之詞，尚難憑信。
  (七)綜上所述，被告丁○○、丙○○、甲○○之竊佔；被告乙○○收受贓物之犯行，
    均堪認定，應依法論科。
二、核被告丁○○、丙○○、甲○○三人竊佔前開河川地搭蓋工寮及種植農作物之行
    為，均係犯刑法第三百二十條第二項之竊佔罪，並依同條第一項處斷；被告乙○○繼續接手佔用前開河川地之行為，係犯刑法第三百四十九條第一項之收受贓物
    罪。被告丁○○、丙○○、甲○○三人間就前開行為間有犯意聯絡及行為分擔，
    均為共同正犯。
三、原審因而就被告丁○○、丙○○、甲○○三人竊佔部分，依刑法第三百二十條第
    二項；就被告乙○○收受贓物部分，依刑法第三百四十九條第一項，及引用刑法
    第二十八條、第四十一條第一項、罰金罰鍰提高標準條例第一條前段、第二條之
    規定。併審酌被告等貪圖不法利益，無償佔用河川公地，及其犯罪後並未坦承犯
    行等一切情狀，就被告丁○○、丙○○、甲○○三人部分，各量處有期徒刑十月
    ；就被告乙○○部分，量處有期徒刑四月，並諭知此部分易科罰金之折算標準，
    尚無不合，被告等四人仍執前詞否認犯罪，指摘原判決不當，非有理由，均應予
    駁回。
四、被告丁○○、甲○○二人固均未曾受有期徒刑以上刑之宣告，有台灣高等法院被
    告全國前案紀錄表在卷可按，素行良好；被告甲○○於八十九年九月起即未在上
    開土地開墾，亦據被告乙○○以證人身分於本院審理時結證屬實，惟本件佔用面
    積達十七萬六千三百十六平方公尺，對國土之維護影響至鉅，且其等事後均未能
    坦認犯罪，客觀上難認有知所警惕而無再犯之虞各情，爰均不予緩刑諭知，併此
    敘明。
五、據上論斷，應依刑事訴訟法第三百六十八條，判決如主文。
本案經檢察官郭振昌到庭執行職務。
中    華    民    國      九十三      年      九      月      二十九    日
                              臺灣高等法院高雄分院刑事第五庭
                                  審判長法官  曾永宗
                                        法官  邱永貴
                                        法官  陳明富
右正本證明與原本無異。
不得上訴。
                                  法院書記官  張宗芳
中    華    民    國      九十三      年      九      月     二十九     日
附錄本判決論罪科刑法條：
刑法第三百二十條
意圖為自己或第三人不法之所有，而竊取他人之動產者，為竊盜罪，處五年以下有期
徒刑、拘役或五百元以下罰金。
意圖為自己或第三人不法之利益，而竊佔他人之不動產者，依前項之規定處斷。
前二項之未遂犯罰之。
